【裁判字號】    90,上易,1966
【裁判日期】    900802
【裁判案由】    詐欺
【裁判全文】
臺灣高等法院臺中分院刑事判決                    九十年度上易字第一九六六號
    上  訴  人
    即 自訴 人  乙○○
    代  理  人  甲○○
    被      告  丙○○
    選任辯護人  陳榮昌
    被      告  丁○○
右上訴人因被告等詐欺案件，不服台灣台中地方法院中華民國九十年八月二日第一審
判決（民國八十九年度自字第九六九號），提起上訴，本院判決如左：
      主  文
上訴駁回。
      理  由
一、本案經本院審理結果，認第一審判決諭知被告無罪，認事用法均無不當，應予維
    持，並引用第一審判決書記載之證據及理由（如附件）。
二、本件自訴人於八十四年十二月間提供其建物及土地，設定本金最高限額新台幣（
    以下同）二百四十萬元之抵押權欲向被告丙○○借款當時，係由自訴人簽發一張
    二百四十萬元之本票外，並由案外人張鎮溢另簽發一張同額之本票，一併交給被
    告丙○○以供擔保等情，業據自訴人乙○○及證人張鎮溢於原審審理中一致證陳
    在卷，並據證人張鎮溢證稱：「（二百四十萬元的本票）是被告叫一個代書叫我
    和乙○○在代書那裡簽的，簽好之後聯絡我們在法外情咖啡店交錢，見面時丙○○和丁○○說我們的土地已經設定一胎沒有價值了，他們要到現場看不動產再聯
    絡，結果就沒有再聯絡也沒有付款，丙○○根本就沒有把二百四十萬元交給乙○○。」等語綦詳，（原審卷第五十八、五十九、六十頁，第一四七、一四八頁）
    ，嗣張鎮溢於八十五年九月十四日與被告丙○○書立和解書，復在該和解書第二
    項中載明：「第三人乙○○所欠二百四十萬元債務由甲方（按即張鎮溢）負償還
    責任，甲方願於八十五年十一月四日先償還乙方（按即丙○○）五十萬元，乙方
    則於甲方給付上開五十萬元後撤回對乙○○強制執行程序，然甲方應與乙○○連
    帶給付利息，（一萬元每月九十元），利息如一期未清償，乙方得依原執行名義
    重行對乙○○聲請強制執行。」等語，有和解書影本附卷可稽，（原審卷第七十
    五、七十六頁），自訴人要借款，證人張鎮溢亦簽發一張二百四十萬元之本票為
    其擔保，彼二人間關係應屬密切，殆可斷言，且張鎮溢既謂完成設定抵押並交付
    本票後，被告丙○○未將二百四十萬元交給自訴人云云，則被告未將該筆借款交
    付自訴人，證人張鎮溢即無從諉為不知，被告有無將該筆借款交給張鎮溢本人，
    證人張鎮溢尤無從諉為不知，二百四十萬元不比二十四元或二百四十元，倘其確
    未曾收受被告丙○○交付該筆借款，其又明知被告丙○○未將該筆借款交給自訴
    人，其竟與被告丙○○簽立和解書就該筆二百四十萬元之債務承諾負責償還，殊
    屬悖理違情之至，被告辯稱該筆借款係交給張鎮溢本人收受等語，衡情尚非全然
    不堪採信，本件應屬自訴人、被告丙○○、證人張鎮溢等人間民事債務之糾葛，
    要堪認定。
二、自訴人上訴意旨仍執陳詞空言指摘原判決不當，非有理由，應予駁回。其聲請再
    開辯論，本院認無再開辯論之必要，附此敘明。
三、被告丁○○經合法傳喚，無正當理由不到庭，爰不待其陳述逕行判決。
四、據上論斷，應依刑事訴訟法第三百七十一條、第三百七十三條、第三百六十八條
    ，判決如主文。
中      華      民      國      九十      年      十    月    二十五    日
                                   臺灣高等法院臺中分院刑事第十庭
                                         審判長法  官  林  照  明
                                               法  官  李  寶  堂
                                               法  官  蕭  廣  政
右正本證明與原本無異。
不得上訴。
                                               書記官    錫  彬
中      華      民      國     九十      年      十       月   二十六   日
                                                                        Ｆ
臺灣臺中地方法院刑事判決                          八十九年度自字第九六九號
    自  訴  人  乙○○  住臺中市○區○○街五八八巷七之三號
    代  理  人  洪贊楊律師
    被      告  丙○○  男六十一歲（民國○○○年○月○日生）
                        身分證統一編號：Ｐ一一三五四五五號
                        住臺中縣龍井鄉○○路新庄仔巷六十八號
                        現居臺中縣大里市○○路○段六十二巷三十六弄一號六樓
                丁○○  男三十五歲（民國○○○年○月○日生）
                        身分證統一編號：Ｚ000000000
                        住台中縣龍井鄉○○路新庄仔巷六十八號
                        現居臺中縣大里市○○路○段六十二巷三十六弄一號六樓
    共      同
    選任辯護人  陳榮昌律師
右列被告因詐欺案件，經自訴人提起自訴，本院判決如左：
    主  文
丙○○、丁○○均無罪。
    理  由
一、自訴意旨略以：被告丙○○、丁○○係父子，被告丙○○於民國八十四年十二月
    十九日經案外人張鎮溢介紹，同意貸款新台幣（以下同）二百四十萬元予自訴人
    ，自訴人應被告丙○○之要求，提供其所有坐落臺中縣大里市○○○段第一五０
    之四００號土地，面積０．０一三二公頃及其地上建物即建號一０七三號、門牌
    號碼臺中縣大里市○○路二四二巷二十二號本國式加強磚造平房一棟面積六七．
   九六平方公尺設定抵押權作為該債權之擔保，旋經自訴人備齊文件交付被告丙○○指定之代書陳敬宗辦理設定抵押權登記，同時簽發面額二百四十萬元之本票乙
    紙，票號為二八八二四一號交付被告丙○○收執，並約定辦理抵押權設定登記完
    畢後給付貸款，不料被告丙○○於辦妥抵押權設定登記後卻藉詞謂該抵押物之價
    值不足以擔保債權，拒予給付貸款，屢經自訴人催促，均避不見面，詎被告丙○○意圖為自己不法之所有，竟對自訴人所提供之抵押物行使抵押權，經本院以八
    十五年度拍字第一一八六號民事裁定准予拍賣後，向本院聲請強制執行，經本院
    以八十五年度執五字第一五八六七號實施強制執行，查封拍賣該抵押物完畢，因
    拍賣所得不足抵償先位抵押權，被告丙○○除領回執行費用外，並未獲得分配。
    嗣被告丙○○又串通其子即被告丁○○，由丁○○持上開本票向本院聲請聲請本
    票裁定，經本院以八十九年度票字第九二八一號裁定准許強制執行後，進而向本
    院聲請強制執行，經本院以八十九年度執五字第二三八一九號查封拍賣自訴人所
    有坐落臺中市○區○○○段第七八之五號土地及其地上建號二００六號建物（門
    牌：臺中市○區○○街五八八巷五之六號），並分配完畢。被告二人以不實之事
    項，利用法院確定裁定聲請強制執行為手段詐取自訴人財物，因認其二人涉有刑
    法第三百三十九條第一項之詐欺取財罪嫌云云。
二、按犯罪事實應依證據認定之，無證據不得推定其犯罪事實，刑事訴訟法第一百五
    十四條定有明文。又刑法第三百三十九條第一項詐欺罪之成立，須以意圖為自己
    或第三人不法之所有，以詐術使人將本人之物或第三人之物交付者，始足當之，
    苟無不法所有之意圖或未施詐術致令陷於錯誤而使人將本人之物或第三人之物交
    付者，即與該條項之要件不合，要難令負該條項之詐欺罪責，此觀該條項之規定
    自明。又刑事被告依法不負自證無罪之義務，故在別無積極證據之情形下，自難
    違反刑事訴訟法第一百五十四條之規定，推定被告自始即有不法所有之意圖而施
    用詐術。再者，刑事訴訟制度受「倘有懷疑，則從被告之利益為解釋」、「被告
    應被推定為無罪」原則所支配，故得為訴訟上證明者，無論為直接或間接證據，
    須客觀上於吾人一般社會生活經驗均不致有所懷疑，而達於確信之程度者，且除
    認定被告犯罪之外，無從本於同一事證為其他有利於被告之合理推斷，始可據為
    有罪之認定，倘其證明尚未達於確信之程度，而有合理可疑存在時，即難據對被
    告為不利之認定，換言之，在「法律判斷」上，即不能為被告有罪之認定。
三、訊據被告丙○○、丁○○固坦承有聲請拍賣抵押物及本票裁定之強制執行，然均
    堅決否認有詐欺犯行，被告丙○○辯稱：實際上是案外人張鎮溢向伊借二百四十
    萬元，並提供乙○○的不動產設定抵押，張鎮溢亦有簽發面額二百四十萬元之本
    票，伊已經分數次將現金交給張鎮溢，張鎮溢曾於八十五年九月四日就此部分債
    務與伊和解等語；被告丁○○則辯稱：伊不知道本票是誰簽發，但有同意伊父親
    用伊的名字申請本票裁定等語。經查：
  (一)案外人張鎮溢與被告丙○○曾於八十五年九月四日成立和解，有和解書影本一份
    在卷可稽，而該和解書第二條載明：「第三人乙○○所欠貳佰肆拾萬元債務由甲
    方（即張鎮溢）連帶負償還責任，甲方願於八十五年十一月四日先償還乙方伍拾
    萬元，乙方則於甲方給付上開伍拾萬元後撤回對乙○○強制執行程序。然甲方應
    與乙○○連帶給付利息（壹萬元每月玖拾元），利息如有一期未清償乙方得依原
    執行名義重行對乙○○聲請強制執行」。則自訴人指稱被告丙○○實際上未交付
    借款乙節是否屬實，即屬可疑。雖證人張鎮溢曾到庭證稱：「本案是乙○○要向
    丙○○借一百六十萬元左右，但是設定抵押是設定二百四十萬元，設定的時候我
    不在，辦設定的代書是陳敬宗，是丙○○找來的，我有簽壹張二百四十萬元的本
    票給丙○○，我們同時簽壹張本票給丙○○，他說已經設定好了我和乙○○才到
    代書那裡去簽本票，他打電話到陳代書那裡去，約我們到法外情餐廳，本來是要
    拿錢，後來沒有拿，他說乙○○那個房子沒有價值，因為是二胎，我們就帶他們
    到中小企業銀行去問債權有多少，丙○○說他要再考慮，就沒有拿到錢，也沒有
    再聯絡。」、「（問：為何和解書第二條就乙○○部分一起和解？）答：因為他
    （指被告丙○○）要拍賣我的土地，我是當乙○○借的部分的連帶保證人，寫和
    解書的時候，我不知道乙○○有無拿到錢，我也聯絡不到乙○○，所以我才連這
    部份一起寫下去。那時候我知道他有向乙○○強制執行。」、「（問：何時知道
    乙○○沒有拿到錢？）答：連我的房屋拍賣之後，我才知道乙○○沒有拿到錢，
    大約是在八十六、七年間知道的，我是簽完和解書大約一年之後才知道乙○○沒
    有拿到錢。因為乙○○不在家，我聯絡不到乙○○。她房屋被拍賣之後，我透過
    人找她，才以電話聯絡上乙○○，才知道她沒有拿到錢。」等語，然被告丙○○
    於本件抵押權設定完成後倘未交付借款，按理張鎮溢與自訴人應會向被告丙○○
    索回本票，並要求塗銷抵押權之設定登記，然渠等竟均未加聞問，且本件二百四
    十萬元借款金額為數不小，證人張鎮溢竟稱其在未加查證之下，即於八十五年九
    月四日與被告丙○○就此筆借款成立和解，實與常理有違。再者，無論證人張鎮
    溢係本件借款之實際借款人抑或連帶保證人，均與本案有利害關係，其證言既有
    上述可疑之處，自難遽予採信。
  (二)被告丙○○之選任辯護人於九十年一月三十一日具狀答辯稱：「本案二百四十萬
    元抵押權係於八十四年十二月十九日設定登記，被告從台中市第三信用合作社陳
    俊榮帳戶於八十四年十二月十五日領取四十八萬元，及於八十四年十二月十六日
    領取五十五萬元，另加自有現金，最後於抵押權登記當日再領出一百萬元，總額
    為二百四十萬元（利息前扣），交付張鎮溢；自訴人及張鎮溢則於收到款後於八
    十四年十二月二十日各簽發同面額本票一張交付被告收執作為債權憑證。」，並
    提出活期儲蓄存款簿影本一件為證；然被告丙○○則於本院九十年五月八日審理
    時供稱：「我把錢交給張鎮溢，沒有直接把錢交給乙○○，因為他說乙○○是他
    老婆所以他拿給他就可以了，借款人是乙○○，張鎮溢是保證人，我實際上有把
    二百四十萬元交給乙○○，她們二人親自在八十四年十二月二十日開本票給我，
    我是分三次付款，我都是交現金給他們，因為我不識字，三次都不同一天，頭一
    次是八十四年九月十五日交幾十萬元、十月十六日、十二月十九日交二百萬元，
    十月二十日就叫他們簽本票給我，十二月十九日就設定抵押了」云云。其前後所
    述交付借款之時間、次數及金額均不相同，尚有可疑；且前開活期儲蓄存款簿影
    本僅能證明被告丙○○曾自台中市第三信用合作社領出二百零三萬元現金，尚不
    足以證明其有交付借款予自訴人，且被告丙○○所稱之交款日均在本件抵押權設
    定登記完成以前，此與一般抵押借款均係在抵押權設定完成後始予撥付之常情亦
    有不符，而難採信，惟如前所述，刑事被告依法不負自證無罪之義務，故在別無
    積極證據之情形下，自難違反刑事訴訟法第一百五十四條之規定，推定被告自始
    即有不法所有之意圖而施用詐術。
  (三)又被告丁○○固坦承其同意被告丙○○以其名義聲請本票裁定，並聲請強制執行
    ，然此外並無其他積極證據足資證明其有何不法所有意圖暨施用詐術之犯行，亦
    難遽為其不利之認定。
  (四)本件既有上述可疑之處，且又查無其他積極證據足資證明被告丙○○、丁○○有
    詐欺之犯行，本於刑事訴訟制度「倘有懷疑，則從被告之利益為解釋」、「被告
    應被推定為無罪」之原則，本件之證明尚未達於確信之程度，而有合理可疑存在
    ，尚難據對被告二人為不利之認定，揆諸首開說明，應認其二人之罪嫌尚有未足
    ，爰依法為被告丙○○、丁○○無罪之判決。
據上論斷，應依刑事訴訟法第三百零一條第一項，判決如主文。
中      華      民      國      九十      年      八      月      二    日
                                        法  官    陳  慧  珊
右正本證明與原本無異。
如不服本判決，應於送達後十日內向本院提出上訴狀（須附繕本），上訴於台灣高等
法院台中分院。
                                        書記官
中      華      民      國      九十      年      八      月      六    日


司法院資訊處製作；財團法人民間司法改革基金會備份。
